臺灣臺中地方法院民事裁定　　　　　　　　96年度抗字第61號
抗　告　人　乙○○
相　對　人　源士林實業有限公司
法定代理人　甲○○
上列當事人間拍賣抵押物事件，抗告人對於中華民國95年11月24
日本院簡易庭所為裁定 (95年度拍字第1640號)，提起抗告，本
院合議庭裁定如下：
    主  文
抗告駁回。
抗告程序費用新台幣壹仟元由抗告人負擔。
    理  由
一、抗告意旨略以：(一)相對人陳稱抗告人自民國93年6月25日起
    多次違反加盟契約有關採購限制之約定，且於契約終止後未
    依規定返還營業相關物品，為此聲請拍賣抵押物以資受償等
    語。然而，依據相對人所提出之他項權利證明書及系爭土地
    謄本可知，兩造在95年3月27日抵押權約定之初，根本無債
    權債務關係存在，參酌民法第870條規定及最高法院94年度
    台上字第112號判決意旨，兩造抵押權之約定違反抵押權成
    立之從屬性，相對人之抵押權應不存在。(二)退步言之，縱法
    院審理結果認為相對人之抵押權存在，然而相對人僅提出兩
    造間之加盟契約書、協議書及中和中山路郵局第342號存證
    信函等件影本，空言抗告人自93年6月25日起多次違反加盟
    契約有關採購限制之約定，且於契約終止後未依規定返還營
    業相關物回等語，抗告人否認有此等債權債務關係存在，依
    最高法院71年度台抗字第306號判例意旨，認為最高限額抵
    押權成立時，可不必先有債權存在，縱經登記抵押權，因未
    登記已有被擔保之債權存在，或於抵押權成立後曾有債權發
    生，而從抵押權人提出之文件為形式上審查，又不能明瞭是
    否有抵押債權存在時，法院自無由准許拍賣抵押物。
二、按抵押權人於債權已屆清償期而未受清償者，得聲請法院拍
    賣抵押物，就其賣得價金而受清償，民法第873條第1項定有
    明文。復按抵押權經設定登記後，債權人因債務屆滿未受清
    償，依民法第873條第1項之規定即得聲請法院拍賣抵押物，
    如對於此項法律關係有爭執，亦應由有爭執之人提起訴訟，
    以求解決，不得僅依抗告程序聲明其有爭執並據為廢棄拍賣
    裁定之理由，最高法院51年台抗字第269號判例可資參照。
    又一般抵押權 (非最高限額抵押權)，必先有被擔保之債權
    存在，而後抵押權始得成立，故聲請拍賣抵押物時，只須抵
    押權已經登記，且登記之債權已屆清償期而未受清償，法院
    即應准許之 (最高法院71年度台抗字第306號判例意旨參照
    )，抵押權人聲請裁定准予拍賣抵押物時，亦只須提出他項
    權利證書、不動產登記謄本及抵押權設定契約書即可，而無
    庸再提出債權證明憑證 (78廳民一字第627號民事法律問題
    研究函釋參照)。據此，拍賣抵押物准許強制執行之裁定屬
    於非訟事件裁定，其裁定之法院僅就抵押權人所提出之抵押
    權設定契約書、他項權利證明書及不動產登記謄本為形式上
    之審查，而無從審酌屬於實體上法律關係之事由，縱然債務
    人或抵押人否認抵押債權存在或抵押權無效等實體爭執事項
    ，仍應另循訴訟途徑解決，抗告法院即本院就拍賣抵押物裁
    定准予強制執行事件亦僅得為形式審查，不得逕為實質審酌
    抗告人關於實體事項之抗辯事由，合先敘明。
三、經查所謂最高限額抵押權，是指對於債權人一定範圍內之不
    特定債權，預定一最高限額，由債務人或第三人提供抵押物
    予以擔保之特殊抵押權而言，此種抵押權，除須有當事人之
    設定行為外，並須於辦理登記時，標明最高限額抵押之意旨
    。本件抵押權之登記關於擔保權利總金額記載「新台幣柒拾
    萬元」等語，有相對人提出之抵押權設定契約書、他項權利
    證明書及建物登記簿謄本在卷足憑 (原審卷第22、23及25頁
    參照)，其為一般抵押權而非最高限額抵押權甚明，抗告人
    以為本件所設定者為最高限額抵押權，已有所誤會，又一般
    抵押權，必先有被擔保之債權存在，而後抵押權始得成立，
    已詳如前述，本件抵押權既經設定登記，法院形式上審查結
    果，即難認為有何違反抵押權從屬性可言，抗告人另援引民
    法第870條規定及最高法院94年度台上字第112號判決意旨，
    認為本件抵押權契約之約定違反抵押權成立之從屬性，因上
    開民法規定及最高法院判決意旨，均與本件抵押權設定登記
    之情形有所不同，抗告人指摘本件違反抵押權成立之從屬性
    等語，尚不足採。又本件既屬於一般抵押權，則抵押權人即
    相對人聲請裁定准予拍賣抵押物時，只須提出他項權利證書
    及抵押權設定契約書、不動產登記謄本等件即可，而無庸再
    提出債權證明憑證，亦詳如前述，抗告人誤以為本件所設定
    者為最高限額抵押權，進而援引最高法院71年度台抗字第
    306號判例意旨，推論法院形式上審查不能明瞭抵押權債權
    是否存在時，即不應准許拍賣抵押物，亦無可採。至於抗告
    人否認本件抵押權及抵押債權存在乙節，核均屬於實體上之
    爭執事項，參照上開說明，自應由抗告人另循其他訴訟途徑
    謀求解決，尚非本件非訟程序法院僅得為形式上審查所得斟
    酌。從而，原裁定法院准許相對人為本件拍賣抵押物之聲請
    ，於法尚無不合。抗告意旨指摘原裁定不當，為無理由，應
    予駁回。
四、另對於非訟事件，依法應由關係人負擔費用者，法院裁定命
    關係人負擔時，應一併確定其數額，非訟事件法第24條第1
    項定有明文。爰依法確定本件抗告程序費用額如主文第2項
    所示。
五、據上論結，本件抗告為無理由，依非訟事件法第46條、第21
    條第2項、第24條第1項，民事訴訟法第495條之1第1項、第
    449條第1項、第78條，裁定如主文。
中　　華　　民　　國　　96　　年　　3 　　月　　6 　　日
                民事第一庭　審判長法　官　張惠立
                                  法　官　游文科
                                  法　官　王永春
正本係照原本作成。
本裁定不得再抗告。
中　　華　　民　　國　　96　　年　　3 　　月　　6 　　日
                                  書記官  鄭淑英
